臺灣臺中地方法院民事判決
110年度訴字第3015號
原      告  黃秀英  
訴訟代理人  林更穎律師
複代理人    王琮鈞律師
            宋豐浚律師
被      告  周明維  
訴訟代理人  宋永祥律師
複代理人    鄭志誠律師
上列當事人間返還借款等事件，本院於民國111年9月5日言詞辯
論終結，判決如下：
    主    文
原告之訴駁回。
訴訟費用由原告負擔。
    事實及理由
壹、程序部分：
　　按訴狀送達後，原告不得將原訴變更或追加他訴。但擴張或
    減縮應受判決事項之聲明者、不甚礙被告之防禦及訴訟之終
    結者，不在此限，民事訴訟法第255條第1項第3款、第7款分
    別定有明文。本件原告起訴時聲明請求：「被告應給付原告
    新臺幣(下同)120萬元及自民國106年12月6日起至110年7月1
    9日止，按年息18%計算之遲延利息；暨自110年7月20起至清
    償日止按年息16%計算之遲延利息暨按年利率2%計算之違約
    金。」（見本院卷第11頁），嗣於審理中，變更其聲明為：
    「被告應給付原告120萬元，及自110年7月20日起至清償日
    止按年息16%計算之遲延利息暨按年利率2%計算之違約金。
    」（見本院卷第273、277頁）。核原告前述縮減利息之請求
    ，屬縮減應受判決之事項，且無礙於被告之防禦及訴訟之終
    結，合於上開規定，應予准許。
貳、實體部分：
一、原告起訴主張：
㈠、被告於106年10月2日向原告借款120萬元，約定106年12月6日
    還款，如未能如期還款，被告應依約支付遲延利息暨違約金
    ，並簽立有借款契約書（下稱系爭借款契約，見原證1，本
    院卷第17-21頁），原告於106年10月6日交付借款給被告並
    經被告簽收(下稱系爭簽收單，見原證2，本院卷第23頁）。
    被告且以其所有如附表所示之土地及建物（下稱系爭不動產
    ），於106年10月2日設定最高限額抵押權與原告（下稱系爭
    最高限額抵押權），擔保債權總額144萬元，迄未塗銷，設
    定抵押權時使用之被告印鑑章與系爭借款契約上之印文相同
    。然被告屆清償期後迄今仍未還款，爰依系爭借款契約請求
    被告清償。
㈡、聲明：被告應給付原告120萬元，及自110年7月20日起至清償
    日止按年息16%計算之利息暨按年利率2%計算之違約金。
二、被告則以：　
㈠、被告與原告並不認識，亦未向原告借款或收受借款，系爭借
    款契約、系爭簽收單均非被告所親簽，其上記載之電話號碼
    亦非被告所使用，實係遭人偽造簽名。
㈡、被告自始不知系爭最高限額抵押權之設定，且該設定無從證
    明兩造間成立消費借貸關係，原告應就其有交付借款120萬
    元予被告及被告有簽署系爭借款契約、系爭簽收單之事實
　　負舉證責任。況原告提出申辦系爭最高限額抵押權所附之印
    鑑章、印鑑證明，實係訴外人陳哲朗於105年10月間向第三
    人曾懷德借款50萬元，而由被告提供系爭不動產作為擔保時
    交付曾懷德，其後為變更抵押權內容，被告於106年9月29日
    再次申請印鑑證明予曾懷德，嗣陳哲朗已於107年底、108年
    3、4月間清償債務。
㈢、聲明：原告之訴駁回。
三、兩造爭執及不爭執事項(見本院卷第242-243頁)：
㈠、不爭執之事項：
  ⒈被告所有系爭不動產，前於105年10月24日設定最高限額抵押
    權與陳偉偉，擔保債權總額72萬元，嗣於106年4月5日因清
    償塗銷。
　⒉系爭不動產又於106年3月29日設定最高限額抵押權與李建斌
    ，擔保債權總額120萬元，嗣於106年10月6日因清償塗銷。
　⒊系爭不動產又於106年10月2日設定系爭最高限額抵押權與原
    告，擔保債權總額144萬元，尚未塗銷。
　⒋被告為辦理不爭執事項第1、2、3項之最高限額抵押權而交付
    印鑑章予曾懷德。
㈡、兩造爭執之事項：
　⒈原證1、原證2及原證5是否為被告親自簽署？
　⒉原告本件請求有無理由？　　
四、本院之判斷：　　
㈠、按當事人主張有利於己之事實者，就其事實有舉證之責任，
    民事訴訟法第277條定有明文。次按稱消費借貸者，於當事
    人間必本於借貸之意思合致，而有移轉金錢或其他代替物之
    所有權於他方之行為，始得當之。是以消費借貸，因交付金
    錢之原因多端，除有金錢之交付外，尚須本於借貸之意思而
    為交付，方克成立。倘當事人主張與他方有消費借貸關係存
    在者，自應就該借貸意思互相表示合致及借款業已交付之事
    實，均負舉證之責任（最高法院98年度台上字第1045號判決
    意旨參照）。又民事訴訟如係由原告主張權利者，應先由原
    告負舉證之責，若原告先不能舉證，以證實自己主張之事實
    為真實，則被告就其抗辯事實即令不能舉證，或其所舉證據
    尚有疵累，亦應駁回原告之請求，亦有最高法院17年上字第
    917號判決意旨可參。
㈡、原告主張其與被告間存有消費借貸關係，無非係以系爭借款
    契約、系爭簽收單及被告有以系爭不動產設定抵押作為借款
    擔保等情為據。被告除否認有收受系爭借款款項外，亦否認
    與原告存有消費借貸之合意，並以前詞置辯，揆諸前開說明
    ，自應由原告就兩造有基於消費借貸之合意交付款項予被告
    之情，負舉證責任。經查：
  1.原告提出之系爭借款契約（見本院卷第17-21頁），其上「
    債務人」簽名處確有被告之署名及印文，被告否認署名及印
    文之真正，且經本院核對被告當庭之簽名（影本見本院卷第
    245頁，原本置於卷末證物袋），其運筆及筆順明顯與系爭
    借款契約上之署名不同，故難認系爭借款契約上「周明維」
    之字樣為被告所為；惟系爭借款契約尚有被告之印章印文，
    該印文與臺中市中正地政事務所111年1月25日函送之抵押設
    定登記資料中之印鑑證明印文則相符合，故被告否認印文之
    真正，應非可採。
  2.原告提出之系爭簽收單（見本院卷第23頁），其上簽收人「
    周明維」之字樣與系爭借款契約之筆跡相同而與被告當庭之
    簽名不符，是以系爭簽收單之簽名顯非被告所為，自不足證
    明系爭簽收單所載「借貸金額：本金120萬元整」為真實；
    至系爭簽收單上借款人欄雖蓋有被告之印文，既非表明簽收
    借貸款項，無法證明被告收受借款之事實。
  3.被告名下之系爭不動產於105、106年間設定抵押權情形：
  ①105年10月24日申請最高限額抵押權設定登記、設定權利人陳
    偉偉、擔保債權72萬元（見本院卷第103-111頁），於106年
    4月5日清償刪除（見本院卷第147頁）。
　②106年3月29日申請最高限額抵押權設定登記、設定權利人李
    建斌、擔保債權120萬元（見本院卷第113-125頁），於106
    年10月6日清償刪除（見本院卷第147頁）。
　③106年10月2日申請最高限額抵押權設定登記、權利人黃秀英
    （即原告）、擔保債權144萬元（見本院卷第127-136頁）。
　④由上可知，系爭不動產固曾於106年10月2日設定最高限額抵
    押權予原告，以擔保債權144萬元，然當事人為借款債務設
    定一般抵押時，先為設定登記，再交付金錢之情形，所在多
    有，自不得以已為設定登記，即反推已交付金錢或指已交付
    金錢為常態事實（最高法院94年度台上字第112號、103年度
    台上字第393號判決意旨參照），是以系爭最高限額抵押權
    之設定仍不足證明原告交付借款120萬元之事實。
　4.原告雖另提出以被告為發票人、面額120萬元本票為證，然
    其上之發票人署名筆跡與系爭借款契約、系爭簽收單明顯出
    自同一人之手，其上印文縱與被告申請之印鑑證明印文相同
    ，仍無法證明原告有交付120萬元之事實。
　5.據上可知，原告對於有交付借款120萬元之事實迄未能舉證
    證明，難認其主張兩造間存有120萬元之消費借貸關係為真
    實。此外，依證人陳哲朗於本院證述：伊於105年間向曾懷
    德借錢，因需提供房子設定抵押，有找被告幫忙，由被告提
    供權狀、身分證及印鑑證明、印鑑章給曾懷德，借款50萬元
    ，但設定時擔保金額較高，實際上是被告向曾懷德借錢，由
    被告簽發本票，再由被告借錢給伊，利息則由伊帳戶每月匯
    款15,000元，106年10月後曾懷德約定利息減半，借款期間
    因曾懷德表示要換抵押權人，有依其意交付證件辦理，108
    年間伊分二次將錢交給被告，還給曾懷德，因信任曾懷德，
    未注意有無塗銷抵押權，伊未曾見過原告等語（見本院卷第
    207-211頁），是依上開證人之證詞，可知系爭抵押權登記
    係被告應曾懷德之要求提供印鑑證明等資料所為，並非因被
    告向原告借款而交付；而原告自陳見過被告（見本院卷第27
    5頁），既與被告見面，竟未要求被告簽自簽署系爭借款契
    約、系爭簽收單及本票，亦與常情有違。從而，兩造間並無
    系爭借款契約所記載之借款債權存在，應堪認定。
㈢、原告雖聲請傳喚介紹本件借貸之證人李振岳，惟其主張縱屬
    真實，原告未交付借款前，仍難認借貸契約已成立；原告另
    聲請函詢跨行轉入金錢至原告合作金庫帳戶之戶名、金融機
    構名稱，用以證明該轉入金錢為本件借貸之利息，惟倘原告
    之主張為真，何以借款時間為106年10月，利息卻遲至106年
    12月始給付，且原告主張之利率與系爭抵押權設定契約書所
    載之利率完全不同，本院因認縱上開轉入帳戶為被告所有，
    亦不足證明轉入之款項係為本件借款支付利息，仍無調查之
    必要，併此敘明。
五、綜上所述，原告基於借貸之法律關係請求被告給付120萬元
    及遲延利息、違約金，為無理由，無法准許，應予駁回。
六、本件事證已臻明確，兩造其餘攻擊防禦方法及所提證據，核
    與本件判決結果不生影響，爰不另一一論述。
七、據上論結，原告之訴為無理由，依民事訴訟法第78條，判決
    如主文。　
中　　華　　民　　國　　111 　年　　10　　月　　12　　日
                  民事第五庭    法  官 李蓓 
以上正本係照原本製作。　　　　　　　　　
如對本判決上訴，須於判決正本送達後20日內向本院提出上訴狀
(須附繕本)。如委任律師提起上訴者，應一併繳納上訴審裁判費
。　　
中　　華　　民　　國　　111 　年　　10　　月　　13　　日
                                書記官 陳采瑜
系爭不動產附表：
一、土地部分：
1.臺中市○區○○○段0000地號，面積1425平方公尺，權利範圍295／
  100000。
2.臺中市○區○○○段00000地號，面積1144平方公尺，權利範圍295
  ／100000。　　　　
二、建物部分：臺中市○區○○○段00000○號建物，門牌號碼臺中市
○區○○○路000號14樓之3，權利範圍全部。